【裁判字號】    90,訴,1041
【裁判日期】    900614
【裁判案由】    確認之訴
【裁判全文】
臺灣桃園地方法院民事判決  九十年訴字第一○四一號
    原      告  甲○○○
    訴訟代理人  王振福
    原      告  乙○○○
    被      告  丙○○
右當事人間確認之訴事件，本院判決如左：
    主    文
原告之訴駁回。
訴訟費用由原告負擔。
    事實及理由
一、原告起訴主張：其於民國八十二年五月十八日曾具狀向本院聲請拋棄繼承被繼承
    人楊阿兔之遺產，經本院受理並准予備查在案。惟繼承人拋棄繼承應於知悉其得
    繼承之時起二個月內，以書面向法院為之，且對於逾期所為之拋棄繼承聲請，法
    院應以裁定駁回之。今查被繼承人楊阿兔係於八十二年三月十八日死亡，原告（
    即原聲請拋棄繼承之人）亦於當日知悉此一事實，故依法原告本應於八十八年五
    月十七日前以書面向法院為拋棄繼承之表示，方能發生拋棄繼承之法律效力，然
    本件原告竟遲誤前述法定期間，直至八十二年五月十八日方向本院為拋棄繼承之
    聲請，詎本院不查竟遽然裁定准予備查原告之拋棄繼承，由是揆諸首揭說明，本
    院上開裁定自屬違法無效，爰提起本訴請求確認本院中華民國八十二年十二月九
    日八十二年度家繼字第三００號拋棄繼承權准予備查之裁定為無效云云。
二、按確認法律關係之訴，非原告有即受確認判決之法律上利益者，不得提起之；確
    認證書真偽或為法律關係基礎事實存否之訴，亦同。前項確認法律關係基礎事實
    存否之訴，以原告不能提起其他訴訟者為限，民事訴訟法第二百四十七條第一項
    、第二項定有明文，由此可知得為確認之訴之訴訟標的者，僅以法律關係、證書
    真偽及原告不能提起其他訴訟時之法律關係基礎事實三者為限（最高法院四十八
    年台上字第九四六號判例意旨參照）。此外，非原告有即受確認判決之法律上利
    益者，不得提起確認之訴，其中所謂即受確認判決之法律上利益，係指法律關係
    、證書真偽、法律關係基礎事實之存在與否不明確，原告主觀上認其在法律上之
    地位有不妥之狀態存在，且此種不妥之狀態，能以確認判決將之除去者而言，若
    縱經法院判決確認，亦不能除去其不妥之狀態者，即難認有受確認判決之法律上
    利益（最高法院五十二年台上字第一二四０號判例意旨參照）。又原告之訴，依
    其所述之事實，在法律上顯無理由者，法院得不經言詞辯論，逕以判決駁回之，
    民事訴訟法第二百四十九條第二項亦定有明文。經查：
（一）、按裁判乃司法機關因達司法之目的，依民事訴訟法所為之處分，詳言之，判
        決乃審判機關就當事人實體上及重要訴訟上請求之當否，所為之判斷意思表
        示；裁定乃審判機關就當事人其他簡易之訴訟上請求之當否或關於訴訟上指
        揮所為之判斷意思表示，此觀民事訴訟法第一編第六節裁判之立法理由說明
        即明。由是觀之，法院所為之裁判乃當事人間權利義務法律關係形成、變更
        或確認之原因，並非即法律關係之本身，自不得為確認訴訟之標的。此外即
        便當事人認為裁判有違法或不當之情事，致其法律上之地位處於不妥之狀態
        ，然此種不妥狀態，當事人亦僅得依照法律之規定分別情形以提起上訴（民
        事訴訟法第四百三十七條參照）、抗告（民事訴訟法第四百八十二條、非訟
        事件法第二十四條參照）、再審（民事訴訟法第四百九十六條參照）、準再
        審（民事訴訟法第五百零七條參照）、聲明異議（強制執行法第十二條參照
        ）或由法院逕依職權撤銷或更正（非訴訟事件法第二十三條參照）之方式以
        為除去，亦不得以提起確認裁判為無效之方式而為救濟，故本件原告提起本
        訴顯然不備即受確認判決之法律上利益之要件，其訴顯無理由。
（二）、次按拋棄繼承，應於知悉其得繼承之時起二個月內已書面向法院為之，民法
        第一千一百七十四條第二項前段定有明文，其立法目的在於向法院為拋棄繼
        承之表示，最為確實易行，且因其有案可查，可杜絕倒填年月日、偽造拋棄
        繼承證明文件等情事（民法第一千一百七十四條修正理由參照）。故繼承人
        向法院為拋棄繼承權之表示，係屬非訟事件性質（非訟事件法第七十七條之
        一參照），法院僅須形式上審查是否符合非訟事件程序上要件，無需為實體
        上之審查，且法院對於拋棄繼承准予備查，並非拋棄繼承生效之要件，拋棄
        繼承僅須繼承人於法定期間內以書面向法院為拋棄繼承之表示即生效力，溯
        及於繼承開始時，其應繼分之歸屬確定，縱其事後於法院未為准予備查之裁
        定前，再具狀撤回拋棄繼承之表示，亦不生撤回之效力。易言之，法院所為
        准予備查拋棄繼承之裁定，僅係認定當事人所為拋棄繼承之表示已符合法律
        所定之形式上要件，並無終局確認當事人之繼承權已合法拋棄之效力，故縱
        以判決確認拋棄繼承准予備查之裁定為無效，仍無法解決本件當事人間就繼
        承權有無所生之爭執，故本件原告提起本訴顯難認有即受確認判決之法律上
        利益，其訴自無理由，應予駁回。
（三）、綜上所述，本件原告提起確認之訴，其所持理由為對於法院裁定主張違法，
        其所請求確認之標的係對於法院之裁判為指摘，並非對於法律關係請求確認
        ，且其與被告間有關繼承權之爭執亦無法以本件訴訟之確認判決除去，依據
        首揭說明，不能認為有即受確認判決之法律上利益，原告之訴在法律上顯無
        理由，爰不經言詞辯論，逕以判決駁回之。
三、據上論結，本件原告之訴為無理由，依民事訴訟法第二百四十九條第二項、第七
    十八條，判決如主文。
中      華      民      國    九十      年      六      月     十四     日
                                    臺灣桃園地方法院民事第二庭
~B法      官  游紅桃
右為正本係照原本作成
如對本判決上訴應於判決送達後廿日內向本院提出上訴狀
中      華      民      國    九十      年      六      月     十四     日
~B法院書記官  徐永本


司法院資訊處製作；財團法人民間司法改革基金會備份。
